臺灣高雄地方法院刑事判決　　　　　　　95年度訴字第1032號
公　訴　人　臺灣高雄地方法院檢察署檢察官
被　　　告　辛○○
上列被告因偽造文書等案件，經檢察官提起公訴（94年度偵字第
14969 號），本院判決如下：
    主  文
辛○○連續意圖為自己不法之所有，而侵占對於業務上所持有之
物，累犯，處有期徒刑壹年陸月；又連續意圖為自己不法之所有
，而侵占對於業務上所持有之物，累犯，處有期徒刑拾月。應執
行有期徒刑貳年貳月。
    事  實
一、辛○○前因詐欺、侵占等案件，經臺灣高等法院高雄分院以
    90年度上易字第1078號判決分別判處有期徒刑5 月、6 月確
    定，並定其應執行之刑為有期徒刑9 月確定，嗣於民國90年
    10月31日易科罰金而執行完畢。竟仍不悔改，自民國89年10
    月11日起至91年9 月25日止，任職於三商美邦人壽保險股份
    有限公司（以下簡稱三商人壽保險公司）擔任業務員，負有
    解釋保險商品內容及保單條款、說明填寫要保書注意事項、
    轉送要保文件暨保險單及其他經公司授權從事保險招攬之行
    為（保險業務員管理規則第15條第3 項所規定之職責），並
    負責將客戶所繳交之保險費轉交予三商人壽保險公司，竟藉
    職務之便，意圖為自己不法之所而基於偽造私文書、詐欺取
    財、侵占之概括犯意，連續於：
  (一)90年2 月22日，潘和志（已死亡）經辛○○招攬而簽立人壽
    保險要保書，保險種類為1 年繳費之祥安終身保險（1AWL）
    ，被保險人為丙○○，保險金額為新台幣（下同）20萬元，
    而保費113,188 元，應於體檢合格後1 次付清，辛○○並於
    同年2 月23日向潘和志預先收取保費94,000元，詎於同年4
    月15日，被保險人丙○○體檢完畢後，辛○○趁要保人潘和
    志對於投保事務不熟悉，將契約內容變更暨補發保單申請書
    交由潘和志簽名，而將原為1 年期繳費祥安保險，變更為15
    年繳費金富利終身保險、保險金額（原為20萬元減為10萬元
    ，月繳保費為3, 524元），鐘啟清即將保費94,000元侵占入
    己。嗣辛○○為免其前開侵占犯行遭潘和志發覺，竟於同年
    4 月28日將於不詳時、地偽造（起訴書誤載為變造）編號00
    0000000000號保單（被保險人丙○○、1 年繳費之金富利終
    身保險、保險金額為20萬元，保費11 3,188元），送交要保
    人潘和志而行使之；鐘啟清復於91年2 月間，另向潘和志收
    取90年4 月至8 月份（契約變更後）之保費共17,620元（3,
    524 ×5 ＝17,6 20） ，卻僅將其中4 期保費14,096元轉交
    公司，另1 期之保費3,524 元則予以侵占入己。共計侵占潘
    和志交付之保險費97,524元
  (二)90年5 月16日，鐘啟清向潘和志誆稱可以其子女潘宗穎為被
    保險人，投保保險金額20萬，6 年繳費之終身壽險，潘和志
    信以為真，陷於錯誤而交付保費174,700 元予辛○○，詎辛○○竟未向三商人壽保險公司投保，而擅自花用。且為掩飾
    其未實際向三商人壽保險公司投保，竟於同年5 月20日，將
    於不詳時、地偽造之編號為000000000000號保單交予潘和志
    而行使之。嗣因潘和志發覺保單有異，向三商人壽保險公司
    申訴始查知上情。
  (三)90年6 月間，辛○○向壬○○佯稱：三商人壽保險公司有6
    年期定存險，較郵局6 年期定存險優惠，存10萬元，1 年約
    有9,000 元紅利，可存6 年，期滿不續保，本息可領回云云
    ，壬○○因此陷於錯誤而投保要保人為壬○○，被保險人分
    別為壬○○、鍾文賓、鍾雅婷之6 年期定存儲蓄險，保費共
    27萬元，並由要保人壬○○於同年6 月22日在高雄市○○○
    路某處交付保費現金2 萬元，嗣於同年6 月30日再於高雄縣
    旗山鎮之麥當勞速食店交付保費現金25萬元予辛○○，並書
    立繳費內容分別為9 萬元、9 萬元、89,000元之送金單予要
    保人壬○○，共計向鐘達明詐得27萬元。而辛○○取得上開
    保費後，卻向三商人壽保險公司投保20年期壽險及附屬契約
    （要保書號碼分別為：000000000000、000000000000、0000
    00000000號），並僅將要保人壬○○交付之部分保費（25,0
    08元、9,857 元、24,882元）繳交公司。嗣於91年5 月25日
    ，要保人壬○○通知辛○○表示其於保險期滿1 年後欲辦理
    本息領回，辛○○乃於同年8 月9 日，交付1 紙郵局電腦託
    收票據影本予壬○○，佯稱：「本金27萬元，利息25,600元
    共計295,600 元，票期91年8 月15日，俟兌現後將撥款入壬○○之郵局帳戶內」，詎期限屆至，辛○○竟以該票款遭案
    外人唐瓊安挪用為由搪塞，嗣經壬○○向三商人壽保險公司
    查詢後始知受騙。
  (四)90年11月間，辛○○招攬戊○○而簽立人壽保險契約要保書
    ，投保種類為1 年繳費祥安終身壽險（1AWL），保險金額為
    90萬元，被保險人為戊○○，應繳保費為308,790 元，要保
    人戊○○乃於同年11月8 日電匯25萬元，嗣並另行交付現金
    5 萬元予辛○○，詎辛○○收受上開共計30萬元之款項後，
    竟予以侵占入己。再以已遭拒絕往來之發票人鍾啟榮，面額
    30 萬8,000元，到期日91年1 月15日，票號NA0000000 之支
    票1 張，充當要保人戊○○繳交之保費而轉交公司，經公司
    屆期提示付款，銀行以88年6 月4 日業經拒絕往來及存款不
    足而退票。
  (五)91年1 月15日，乙○○○因鐘啟清招攬而同意投保1 年期保
    費30萬元之儲蓄險，並將保費30萬元以匯款之方式，匯至三
    商人壽保險公司，嗣鐘啟清於同年1 月22日向乙○○○誆稱
    ：將投保之種類變更後仍可於1 年後領回30萬元云云，致乙○○○信以為真，陷於錯誤而同意保險種類變為下列之保險
    ：(甲)10年期金富裕終身壽險（10FY-10 萬）及加保豁免保險
    費附約（10DWPR），年繳保費14,981元，保單號碼：000000
    0000號、(乙)6 年期金富利終身壽險（6FL-10萬），保費年繳
    53,250元，保單號碼：0000000000號、(丙)10年期壽型終身壽
    險（10WL-13 萬），保費為113,000 元，保單號碼：000000
    00號，上開3 份保險契約保費共計181,000 元（其中(甲)保險
    契約僅繳納14,750元保費），鐘啟清因而取得未實際投保之
    保費119,000 元。嗣於同年月24日，鐘啟清再承前意圖為自
    己不法所有之犯意，向乙○○○誆稱：變更保險契約須簽署
    新契約撤銷/ 取消申請書云云，乙○○○信以為真，而於(丙)
    保險契約之簽署新契約撤銷/ 取消申請書簽名，鐘啟清並以
    之向三商人壽保險公司辦理上開(丙)保險契約之退費事宜，嗣
    於同年月30日三商人壽保險公司開立支票之方式，將113,00
    0 元存入乙○○○位於中華郵政股份有限公司旗山郵局開立
    帳號00000000000000號帳戶內，詎鐘啟清竟又向乙○○○謊
    稱：只有退費1 萬多元，係伊將金額寫錯，變成退費11萬多
    元，須將10萬元款項領出還給伊云云，乙○○○陷於錯誤，
    而於同年2 月1 日以提款卡提款10萬元（分2 次提款，1 次
    提款6 萬元、另1 次提領4 萬元）交予鐘啟清。嗣鐘啟清為
    掩飾其上開詐欺犯行，竟於同年2 月26日將於不詳時、地偽
    造之保單號碼：000000000000號保險契約（保單面頁記載投
    保種類為1 年期繳費祥安終身壽險《1AWL》，保險金額為90
    0 萬元，保費為318,000 元）交付予乙○○○而行使之，嗣
    因乙○○○發覺保單有異，向三商人壽保險公司申訴而查知
    上情。鐘啟清以前揭方式，共計向乙○○○詐得219,000 元
    。
  (六)庚○○於91年3 月21日，因辛○○之招攬而簽立人壽保險契
    約要保書，被保險人為庚○○，投保種類為15年期繳費祥安
    終身壽險（10AWL） 及附加新防癌終身健康保險（15NCR）
    、住院醫療終身健康保險（HIW） 、手術醫療終身健康保險
    （SIW） 、及豁免保險費（WPR） 等附約，年繳保費為19,0
    89元，辛○○於收取庚○○交付之保險費19,089元後，竟予
    以侵占入己，再以發票人蔡直，發票日91年6 月15日，面額
    19,000元之支票乙張，充當要保人庚○○繳交之保費轉交公
    司搪塞。詎公司屆期提示付款，銀行以91年6 月18日存款不
    足及拒絕往來為由而退票。
  (七)於90年10月間，鐘啟清向癸○○誆稱：只要投保1 次繳清15
    萬元之儲蓄險，即可每年領回利息云云，致癸○○因而陷於
    錯誤而以東秀英為被保險人，於90年12月31日在自家雜貨店
    內將現金135,000 元交付予鐘啟清，鐘啟清為取信癸○○並
    另行書立保費總額153,600 元之送金單予要保人癸○○。詎
    鐘啟清於騙得前開款項，竟僅以7,000 元替癸○○投保15年
    期繳費金富多終身保險（15FD）（被保險人為東秀英，保險
    金額10萬元，附加新住院醫療保險附約，應繳保費每季7,88
    9 元，保單編號：000000000000號），而非保額15萬元之儲
    蓄險，嗣經癸○○察覺有異而向三商人壽保險公司查詢，始
    知受騙。
二、辛○○另基於意圖為自己不法所有之概括犯意，利用職務上
    之便利於92年6 月底至7 月初，以按件計酬方式協助和泰保
    險經紀人股份有限公司（以下簡稱和泰公司）臺南事業部負
    責人莊鴻億及襄理黃憶蘭推展業務之際，以和泰公司名義向
    要保人陳明德、張秀桃、林添雄及王冬琴招攬保險，並向渠
    等收取保費現金185,000 元、177,000 元及面額87萬元之支
    票乙紙後，竟未將款項繳回公司，而予以侵占入己。
三、案經三商人壽保險公司、潘和志、戊○○、乙○○○、庚○○、癸○○告訴及辛○○自首，由臺灣高雄地方法院檢察署
    檢察官偵查起訴。
    理  由
壹、程序部分：
    本判決所引用之證據資料（詳後引證據），其中傳聞證據部
    分，縱無刑事訴訟法第159 條之1 至第159 條之4 或其他規
    定之傳聞證據例外情形，亦因被告及檢察官於言詞辯論終結
    前未表示異議，依刑事訴訟法第159 條之5 第2 項之規定，
    本院並審酌前開陳述作成時之情況均屬正常，且與本案相關
    之待證事實具有關連性，認為適當，應得為證據。
貳、實體部分：
一、認定犯罪事實所憑之證據：
  (一)訊據被告辛○○對上揭事實欄(一)（要保人為潘和志部分）、
    事實欄(三)（要保人為鐘達明部分）、事實欄(四)（要保人戊○○部分）、事實欄(七)（要保人癸○○部分）、事實欄(八)（和
    泰公司部分）之犯行，分別於本院準備程序及審理程序時坦
    承不諱（見本院卷第77頁、第107 頁），核與告訴人代理人
    黃祖裕律師於刑事告訴狀之指訴（見92年度偵緝字第1866號
    卷第25-33 頁）、告訴人代表人陳河東於刑事告訴狀中之指
    述（見92年度發查備1367號卷第1- 3頁）、證人即和泰保險
    公司台南事業部負責人莊鴻億、和泰保險公司業務員黃憶蘭
    、被害人陳明德、張秀桃、王冬琴於警詢中之證述（見於高
    雄縣政府旗山分局刑案偵查卷宗第3-14頁）、證人鐘達明及
    戊○○於本院審理中結證之情節相合（見本院卷第109-111
    頁、第152-154 頁）。
  (二)另事實欄(一)所示之犯行（要保人為潘和志部分）之犯行，核
    與潘和志之妹庚○○於本院審理時證述：我哥哥潘和志為要
    保人的那張保單是在90年2 月22日的翌日（即23日）繳交保
    費的等語相符（見本院卷第100 頁），復有被告偽造之保險
    單及保單面頁（保單號碼000000000000號）、要保書、契約
    內容變更暨補發保單申請書、保險單之簽收單、真正之保單
    頁面各1 份可稽（見91年度發查字第5962號卷第13-18 頁、
    第19-22 頁、第23頁、第24頁、94年度偵字第14969 號卷第
    23頁）；事實欄(三)所示之犯行（要保人為鐘達明部分），核
    與證人即被害人鐘達明於本院審理時結證之情節相符（見本
    院卷第109-11 1頁），復有鐘達明之存摺影本、連線郵局電
    腦託收票據收據影本各1 份、新契約明細表、要保書、送金
    單、被告開立之送金單各3 份可佐（見91年度發查字第7004
    號卷第6 頁、第7 頁、第9-28頁）；事實欄(四)所示之犯行（
    要保人戊○○部分），核與證人即被害人戊○○於本院審理
    時結證之情節大致相符（見本院卷第152-154 頁），另有90
    年11月8 日之匯款申請書、被告偽造之保險單（保單號碼00
    0000000000號）及保單面頁、要保書、支票（發票人鐘啟榮
    、支票號碼NA 0000000號、面額308,000 元）、高雄市票據
    交換所退票理由單、真正之保單頁面足憑（見91年度發查字
    第5962號卷第38-47 頁、94年度偵字第14969 號卷第24頁）
    ；事實欄(七)所示之犯行（要保人癸○○部分），亦有保單號
    碼0000000000 00 之要保書、保險單各1 份、送金單2 份、
    本院92年度訴字第2906號民事判決足佐（見91年度發查字第
    59 62 號卷第81-83 頁、第84頁、第85- 86頁、見本院卷第
    180 頁）；事實欄(八)所示之犯行（和泰公司部分），則有王
    冬琴、張秀桃、林添雄之要保書各1 張、陳明德之要保書2
    紙證可憑（見92年度發查字第5278號卷第4-8 頁，附於高雄
    縣政府旗山分局刑案偵查卷宗內）。足認被告此部分之自白
    與事實相符，犯罪事實欄(一)、(三)、(四)、(七)、(八)所示之犯行，
    事證明確。
  (三)又被告就犯罪事實欄(二)、(五)、(六)所示之犯行，固不否認曾向
    潘和志、乙○○○分別收取174,700 元（潘宗穎部分）、20
    至30萬元，且亦曾向庚○○收取其投保保單之保險費之事實
    ，惟辯稱：潘宗穎這筆174,700 元款項是借款，連同向潘紫
    瑄收取之166,000 元、向潘和志收取之60,000元，寫成1 張
    本票，另外我雖然有向乙○○○收保費20、30萬元，但是乙○○○保險契約都是經過她的同意才去變更，我沒有事後又
    向乙○○○拿10萬元，而且我沒有偽造保單，至於庚○○部
    分，我只向她收取了1 季的保費約4 、5 千元云云（見本院
    卷第152 頁、第76頁、第114頁、第108 頁）。經查：
  1.保單號碼000000000000號（要保人潘和志、被保險人潘宗穎
    ）、0000000000號（要保人、被保險人乙○○○）、000000
    000000號（要保人潘和志、被保險人丙○○）等3 張保單，
    均係偽造，業據證人即三商人壽保險公司職員甲○○到庭證
    述在卷，並證稱：前開3 張保單字體與真正的保單不同，而
    且保單都沒有公司銅扣，內容也是虛偽的，我們才知道是偽
    造的。其中保單號碼000000000000號的保單依公司資料所示
    ，本件保單實際的要保人是陳謝玉青，潘宗穎並沒有被投保
    ；而保單號碼0000000000號保單，依公司的資料的記載，乙○○○投保的是10年繳費金富裕養老保險，與前開保單的內
    容不同；至於保單號碼000000000000號保單所載的投保內容
    ，公司則完全沒有記錄，前開3 張偽造之保單係潘紫瑄（即
    己○○）申訴時一併提出的等語明確（見本院卷第156-157
    頁、第155 頁）。而前開3 張偽造之保單係被告分別交付予
    各該要保人，而於申訴時集中一併由己○○提出申訴之事實
    ，亦經證人潘紫瑄（即己○○）於本院審理時證述明確（見
    本院卷第158 頁），復有前開3 份偽造之保單在卷可稽（見
    91年度發查字第5962號卷第13-18 頁、第25-33 頁、第48-5
    1 頁）。而證人潘紫瑄（即己○○）、潘和志、乙○○○固
    與被告就其是否交付保險費產生爭議（潘紫瑄部分不另為無
    罪之諭知，詳如下述），然衡情前開被害人雖受有民事損失
    ，亦不致蓄意偽造保單用以構陷被告，蓋其等將因而受有偽
    造文書罪訴追之極大風險，是以前揭3 份保單，應係被告偽
    造並加以行使無訛，故被告前揭所辯：保單並非其偽造云云
    ，應係事後卸責之詞，洵非可採。
  2.犯罪事實欄(二)所示之犯行（要保人為潘和志部分）：被告曾
    向潘和志收取174,700 元款項之事實，已如前述，而偽造之
    保單號碼000000000000號（要保人潘和志、被保險人潘宗穎
    ）保單，係被告所偽造並交付各該保險人而持以行使亦如前
    述，而前開偽造保單所記載年繳之保險費為174,700 元，復
    有該偽造之保單可佐（見91年度發查卷第26頁），足認被告
    向潘和志收取之174,700 元款項應係保險費無訛，否則被告
    豈有偽造年繳保險費為174,700 元之保單之必要。是被告所
    辯：向潘和志收取之174,700 元係借款云云，委無足採。
  3.犯罪事實欄(五)所示之犯行（要保人為乙○○○部分）：乙○○○初始係向被告投保1 年期保費30萬元之儲蓄險，係以匯
    款方式匯至三商人壽保險公司，嗣後復同意被告將1 年期之
    儲蓄險變更為：(甲)10年期金富裕終身壽險（10FY-10 萬）及
    加保豁免保險費附約（10DWPR），年繳保費14,981元，保單
    號碼：000000 0000 號、(乙)6 年期金富利終身壽險（6FL-10
    萬），保費年繳53,250元，保單號碼：0000000000號、(丙)10
    年期壽型終身壽險（10WL-13 萬），保費為113,000 元，保
    單號碼：00000000號等3 張保單（即事實欄一(五)所示）之事
    實，業據證人即告訴人乙○○○於本院審理時證述在卷，並
    證稱：變更保單時有問被告說是否滿1 年才可領回30萬元，
    被告說是，我才同意變更的，嗣後被告有拿保單讓我簽名，
    但是他沒有讓我看內容。後來被告說公司有退1 萬多元的錢
    到我的郵局帳戶，而他將金額誤寫為11萬餘元，所以又請我
    將多出來的10萬元領出給他，而新契約撤銷/ 取消申請書係
    因被告表示要更改契約，所以才拿給我簽名的等語（見本院
    卷第112-114 頁），復有偽造保單號碼0000000000號（要保
    人、被保險人乙○○○）之保單、保單號碼000000000000號
    保單、新契約撤銷/ 取消申請書各1 份、人壽保險要保書3
    份（保單號碼00000000號、000000000000號、000000000000
    號）、保險單簽收單2 份（保單號碼000000000000號、保單
    號碼000000000000號）、乙○○○郵局存摺封面及影本1 份
    ，在卷可佐（見91年度發查字第5962號卷第48-51 頁、第52
    -54 頁、第55-5 7頁、第58-6 1頁、第66-68 頁、第69-7 2
    頁、第64頁、第65頁）。又於91年1 月30日確有一筆113,00
    0 元之款項以代收票據之方式存入乙○○○旗山郵局帳號00
    000000000000號帳戶內，而該帳戶復於91年2 月1 日以提款
    卡分次提領現金60,000元、40,000元，共計提領100,000 元
    之事實，復有乙○○○郵局存摺封面及影本1 份可證（本院
    卷第120 頁），益證乙○○○前開所證：係因被告向其誆稱
    誤匯10萬元，其始提領10萬元予被告等情節，應屬真實。是
    被告辯稱：乙○○○未再提領10萬元給我云云，核係事後卸
    責之詞，委無足採。再衡諸被告偽造保單號碼0000000000號
    （要保人、被保險人乙○○○）保險單並交付予乙○○○而
    行使之，無非係為免乙○○○發覺其於投保滿1 年後將無法
    領回30萬元，則被告向乙○○○誆稱：保單契約變更後3 份
    後，仍可於滿1 年後領回30萬元，致其陷於錯誤，而同意變
    更，並因而取得乙○○○所交付之30萬元中之119,000 元，
    嗣再以變更契約為由誘使乙○○○簽署新契約撤銷/ 取消申
    請書，並向乙○○○誆稱其誤繕退款金額，致其陷於錯誤而
    復交付10萬之詐欺犯行，炯然甚明。
  4.犯罪事實欄(六)所示之犯行（要保人為庚○○部分）：庚○○
    確實交付1 年度共計19,089之保險費予被告，業據證人庚○○於本院審理時結證在卷，並證稱：我有拿現金（19,089元
    ）給被告，但是被告開票給公司，結果跳票等語，復有三商
    人壽保險公司新契約明細表、人壽保險要保書、保單無效通
    知書、退票照會單、支票（發票人蔡直，發票日91年6 月15
    日，面額19,000元）、退票理由單（均影本）各1 份在案可
    憑（見91年度發查字第5962號卷第73-80 頁）。又被告果真
    僅向庚○○收取1 季約4 、5 千元之保險費，則其豈有可能
    會將面額高達19,000元之支票交予三商人壽保險公司，而替
    庚○○繳付整年度保險費之理，顯見被告前揭所辯：僅向庚○○收取1 季之保險費約4 、5 千元云云，核與事理有違，
    實難採信。
  (四)綜上所述，被告犯罪事實欄一、二所載之犯行，事證均已臻
    明確，犯行均堪認定。
二、查被告行為後，刑法於94年2 月2 日經總統令修正公布，並
    於95年7 月1 日施行，而比較新舊法時應就罪刑有關之共犯
    、未遂犯、想像競合犯、牽連犯、連續犯、結合犯，以及累
    犯加重、自首減輕暨其他法定加減原因（如身分加減）與加
    減例等一切情形，綜其全部罪刑之結果而為比較（最高法院
    95年5 月23日刑事庭第8 次會議決議參照）。經查：
  (一)刑法第55條牽連犯、第56條連續犯之規定，均業於前開刑法
    修正時刪除，連續犯之刪除雖非犯罪構成要件之變更，但顯
    已影響行為人刑罰之法律效果，自屬法律有變更，而應比較
    新舊法；又犯一罪而其方法或結果之行為，均在新法施行前
    者，新法施行後，應依新法第2 條第1 項之規定，適用最有
    利於行為人之法律（參見最高法院95年度第8 次刑事庭會議
    決議五(三)、(四)）。因而比較新、舊法結果，被告上開多次行
    使偽造私文書犯行、詐欺取財、業務侵占犯行，若予分論併
    罰，顯較以連續犯論分別將之以一罪為不利。又上開3 罪之
    連續犯行，如分論併罰亦較以牽連犯論以一罪為不利，是自
    應依刑法第2 條第1 項前段規定，以舊法規定有關連續犯及
    牽連犯之規定論處。
  (二)本次修正，刑法第336 條第2 項之業務侵占罪，法定刑之種
    類並未變動，惟罰金刑部分，依修正前罰金罰鍰提高標準條
    例第1 條前段規定「依法律應處罰金、罰鍰者，就其原定數
    額得提高為2 倍至10倍」及修正前刑法第33條第5 款規定「
    主刑之種類如下：五、罰金：1 元以上」，該罪之罰金刑為
    銀元1 元以上、銀元3,000 元以下，若換算為新臺幣為新臺
    幣30元以上、90,000元以下。依修正後刑法施行法增訂第1
    條之1 規定，「中華民國94年1 月7 日刑法修正施行後，刑
    法分則編所定罰金之貨幣單位為新臺幣。94年1 月7 日刑法
    修正時，刑法分則編未修正之條文定有罰金者，自94年1 月
    7 日刑法修正施行後，就其所定數額提高為30倍。但72年6
    月26日至94年1 月7 日新增或修正之條文，就其所定數額提
    高為3 倍」，及刑法第33條第5 款修正為「主刑之種類如下
    ：五、罰金：新臺幣1,000 元以上，以百元計算之」之規定
    ，而刑法第210 條自72年6 月26日後迄未修正，是依修正後
    之刑法第336 條第2 項業務侵占罪所得併科之罰金刑為新臺
    幣1,000 元以上、新臺幣90,000元以下。比較新舊法，應以
    被告行為時之刑法較有利於被告。
  (三)又刑法第339 條第1 項詐欺取財罪之法定刑原規定為：「5
    年以下有期徒刑、拘役或科或併科1 千元以下罰金。」，則
    依上揭法律規定，依被告行為時法，其法定刑之罰金刑應提
    高為銀元10,000元以下，10元以上，折算新台幣則為新台幣
    30,000元以下，30元以上。若依現行刑法，因刑法第339 條
    第1 項規定亦係72年6 月26日前所訂定，故罰金部分應提高
    為30倍，即最高可罰新台幣30,000元，最低應罰新台幣1,00
    0 元；經比較新、舊法之結果，以被告行為時之舊法對其較
    為有利。
  (四)前開修正施行之刑法之第47條關於累犯之規定亦有修正，將
    原規定：「受有期徒刑之執行完畢，或受無期徒刑或有期徒
    刑一部之執行而赦免後，5 年以內再犯有期徒刑以上之罪者
    ，為累犯，加重本刑至二分之一。」，修正為第47條第1 項
    ：「受徒刑之執行完畢，或一部之執行而赦免後，5 年以內
    故意再犯有期徒刑以上之罪者，為累犯，加重本刑至二分之
    一。」。本件被告係於徒刑執行完畢後，5 年之內再故意犯
    本件有期徒刑以上之罪（詳如下述），不論依修正前之刑法
    第47條，或修正後之刑法第47條第1 項之規定，均構成累犯
    ，對被告而言並無有利或不利之情形，自不生新舊法比較之
    問題，均構成累犯，對被告而言並無有利或不利之情形，自
    不生新舊法比較之問題，應逕依修正後之刑法第47條第1項
    ，論以累犯。
  (五)被告行為後，刑法第51條亦於前開時間修正公布、施行，修
    正前刑法第51條規定：「數罪併罰，分別宣告其罪之刑，依
    左列各款定其應執行者：」其中第5 款規定：「宣告多數有
    期徒刑者，於各刑中之最長期以上，各刑合併之刑期以下，
    定其刑期。但不得逾20年。」修正後刑法第51條第5 款規定
    ：「宣告多數有期徒刑者，於各刑中之最長期以上，各刑合
    併之刑期以下，定其刑期。但不得逾30年。」比較結果，修
    正後刑法並非較有利於行為人，依刑法第2 條第1 項前段之
    規定，仍應依修正前刑法，定其應執行之刑。
  (六)另刑法分則之罪，其罰金刑貨幣單位由銀元修正為新臺幣之
    法律適用，非屬法律變更，不生新舊法比較問題，而應適用
    刑法施行法第1 條之1 條規定，有臺灣高等法院暨所屬法院
    95年法律座談會刑事類提案第16號、第19號法律問題研究結
    論，可資參照，併附敘明。
三、所犯罪名及科刑理由：
  (一)又刑法上所謂偽造文書，以無製作權之人製作他人名義之文
    書為要件；變造文書，則係指無權製作者，就他人所製作之
    真正文書，加以改造而變更其內容者而言。而本件被告所交
    予各該告訴人之前開3 張保單（保單號碼000000000000號、
    0000 000000 號、000000000000號），係因應前開3 張保單
    字體與真正的保單不同，且均無三商人壽保險公司銅扣，內
    容亦係是虛偽不實等情，業據證人甲○○證述如前（見本院
    卷第156-157 頁、第155 頁），足認被告係另行製作保單，
    而非在三商人壽保險公司所製作之真正保單加以改造而變更
    其內容，是檢察官認被告此部分係涉犯變造私文書罪，容有
    誤會，合先敘明。
  (二)核被告事實欄一(一)之所為，係犯刑法第336 條第2 項之業務
    侵占罪、同法第216 條、210 條之行使偽造私文書罪；事實
    欄一(四)、(六)之所為，係犯刑法第336 條第2 項之業務侵占罪
    ；事實欄一(二)、(五)之所為，係犯刑法第339 條第1 項之詐欺
    取財罪、同法第216 條、210 條之行使偽造私文書罪；事實
    欄一(三)、(七)之所為，係犯刑法第339 條第1 項之詐欺取財罪
    ；事實欄二之所為，係犯刑法第336 條第2 項之業務侵占罪
    。
  (三)又事實欄一(一)、(二)、(五)偽造文書之低度行為，應為行使之高
    度行為所吸收，不另論罪。
  (四)被告事實欄一先後多次業務侵占、詐欺取財、行使偽造私文
    書犯行，分別時間緊接、手段相類，各觸犯構成要件相同之
    罪名，顯分別係基於概括犯意反覆為之，應依刑法修正前第
    56條連續犯之規定，論以一罪，並均加重其刑；被告事實欄
    二先後多次業務侵占犯行，時間緊接、手段相類，觸犯構成
    要件相同之罪名，顯係基於概括犯意反覆為之，應依刑法修
    正前第56條連續犯之規定，論以一罪，並加重其刑。
  (五)被告事實欄一所犯上開連續行使偽造私文書、連續詐欺取財
    、連續業務侵占3 罪間，有方法目的之牽連犯關係，應依修
    正前刑法第55條之規定從一重之連續業務侵占罪處斷。
  (六)按連續行為之終了，又在另一犯罪之有期徒刑執行完畢後5
    年以內，自仍無解於累犯罪之成立。查本件被告前因詐欺、
    侵占等案件，經臺灣高等法院高雄分院以90年度上易字第10
    78號判決分別判處有期徒刑5 月、6 月確定，並定其應執行
    之刑為有期徒刑9 月確定，嗣於90年10月31日易科罰金而執
    行完畢之事實，有臺灣高等法院被告前案紀錄表、刑案資料
    查註紀錄表各1 份在卷可稽。而本件事實欄一所示被告之連
    續業務侵占犯行，其行為時間自90年2 月22日至91年3 月21
    日止，依上揭說明，自應就被告前開連續業務侵占罪，依刑
    法第47條第1 項之規定論以累犯；至事實欄二所示之被告連
    續業務侵占犯行，其行為時間既為92年6 月底至7 月初，被
    告於前開有期徒刑執行完畢後5 年內，再故意犯本件有期徒
    刑以上之罪，亦應依刑法第47條第1 項之規定論以累犯，並
    均與前開連續犯之加重事由，遞加重之。
  (七)被告事實欄二所示之連續業務侵占犯行，其犯罪時間係於92
    年6 月底至7 月初，且係在被告自三商人壽保險公司離職後
    所犯（其於91年9 月間離職），與事實欄一所示業務侵占犯
    行之最後時點（即91年3 月21日），相距已達1 年3 個月，
    且均係於三商人壽保險公司時所犯，亦有不同，況被告亦曾
    於偵查中供稱：我在收受陳明德、張秀桃、林添雄等人保費
    後，是因被他人勒索我才臨時起意將這些錢據為己有等語（
    見93年度偵字第3074號卷第21頁），足認被告事實欄二所為
    之連續業務侵占犯行，應係另行起意，核與事實欄一所示之
    連續業務侵占犯行並無刑法修正前之連續犯裁判上一罪關係
    ，檢察官此部分容有誤會，併附敘明。故被告犯罪事實欄一
    、二所示之犯行，應認犯意各別、行為互殊，應予分論併罰
    。
  (八)另事實欄一(二)（要保人潘和志、被保險人潘宗穎）、(五)（要
    保人、被保險人乙○○○）所示被告涉犯刑法第339 條第1
    項之詐欺取財罪部分，雖未經起訴，惟與起訴之詐欺取財罪
    、行使偽造私文書罪部分，有修正前連續犯之裁判上一罪關
    係，依審判不可分之原則，本院自得併予審理，附此敘明。
  (九)爰審酌被告僅為一時貪念，竟違背職務上之誠實原則，利用
    職務之便，侵占業務上所持有之款項，並以假藉投保之方式
    詐騙告訴人等人，造成告訴人等人如事實欄一、二所示之損
    害，犯罪情節難認輕微，且迄今仍未償還侵占之款項而與告
    訴人達成和解，並考量犯後未能坦承所有犯行之態度，及其
    犯罪之手段、目的、動機、教育程度、生活情狀等其他一切
    情狀，量處如主文所示之刑，以資懲儆。
  (十)至被告偽造之各該保單，並非違禁物，且既均交付予各該告
    訴人而行使之，事後並於申訴時經由潘紫瑄（即己○○）一
    併轉交予三商人壽保險公司，自已非屬被告所有，爰均不為
    沒收之諭知，附此敘明。
三、不另為無罪諭知部分：
  (一)公訴意旨另以：
  1.被告辛○○自90年2 月間起至91年1 月間止，分別向己○○
    、丙○○遊說，佯稱：三商人壽保險公司推出1 年繳費終身
    保障之壽險，例如投保新台幣（下同）20 萬 元，1 年繳清
    16萬元，滿1 年可領回20萬元，加上年息百分之4 的利息，
    只要留下一部分錢，終身保障仍在云云。致使己○○、丙○○因此陷於錯誤而同意投保，並分別於90年2 月間、90年11
    月間，各交付166,000 元、20萬元之保費予辛○○，嗣因始
    終未收到三商人壽保險公司之送金單與保單，己○○、丙○○始知受騙（起訴犯罪事實一(一)），因認被告此部分亦涉犯
    刑法第339 條第1 項之詐欺取財罪嫌云云。
  2.被告鐘啟清復於90年5 月16日向潘和志招攬而簽立人壽保險
    要保書，投保種類為6 年繳費終身壽險，被保險人為潘宗穎
    ，保險金額為20萬元，並由要保人潘和志交付保費17萬4,70
    0 元予辛○○，詎辛○○竟未將該筆保費轉交公司，而予以
    侵占入己，因認被告此部分亦涉犯刑法第336 條第2 項之業
    務侵占罪嫌云云（起訴犯罪事實一(三)）。
  3.被告辛○○於91年1 月15日，向乙○○○預收保費30萬元，
    嗣於同年1 月22日，乙○○○同意投保下列保險：(甲)10年期
    金富裕終身壽險（10FY-10 萬）及加保豁免保險費附約（10
    0WPR-1 5），年繳保費14,750元，保單號碼：0000000000號
    (乙)6 年期金富利終身壽險（6FL-10萬），保費年繳53,250元
    ，保單號碼：0000000000號。(丙)10年期壽型終身壽險（10WL
    -13 萬），保費為113,000 元，保單號碼：00000000號。上
    開3 種保險契約之保費共181,000 元，辛○○除將上開保費
    轉交公司外，餘款119,000 元則予以侵占入己，因認被告此
    部分亦涉犯刑法第336 條第2 項之業務侵占罪嫌云云（起訴
    犯罪事實一(六)）。
  4.被告辛○○於90年6 月間，向潘鐘達明取得共計27萬元保費
    後，係向三商人壽保險公司投保20年期壽險及附屬契約（要
    保書號碼分別為：00000000 0 000、000000000000、000000
    0 00000 號），並僅將要保人壬○○交付之部分保費（2 萬
    5,008 元、9,857 元、24,882元）繳交公司，事後為掩飾其
    詐欺取財犯行，乃偽造繳費內容分別為9 萬元、9 萬元、8
    萬9,000 元之送金單予要保人壬○○（起訴犯罪事實一(四)）
    ；另被告鐘啟清90年12月31日，向癸○○招攬而簽立人壽保
    險要保書，投保15年期繳費金富多終身保險（15FD），被保
    險人為東秀英，保險金額10萬元，附加新住院醫療保險附約
    ，應繳保費每季7,889 元，保單編號：000000000000號，詎
    辛○○竟將公司核發之第一次保險費相當額送金單（保險費
    總額7,000 元、NO.00000000） 擅自隱匿，而偽造保費總額
    15萬3,600 元之送金單予要保人癸○○（起訴犯罪事實一(四)
    、(八)，其中所涉詐欺取財罪部分，均已認定如前），因認被
    告此部分均亦另涉犯第216 條、第210 條之行使變造文書罪
    嫌云云。
  (二)按犯罪事實應依證據認定之，無證據不得認定其犯罪事實；
    不能證明被告犯罪者，應諭知無罪之判決，刑事訴訟法第15
    4 條第2 項及第301 條第1 項分別定有明文。又按刑事訴訟
    法上所謂認定犯罪事實之證據，係指足以認定被告確有犯罪
    行為之積極證據而言，如未能發現相當證據或證據不足以證
    明，自不能以推測或擬制之方法，以為裁判基礎，此最高法
    院29年上字第3105號及40年台上字第86號分別著有判例可資
    參照。復按刑事訴訟上證明之資料，無論其為直接或間接證
    據，均須達於通常一般之人均不致有所懷疑，而得確信其為
    真實之程度，始得據為有罪之認定，若其關於被告是否犯罪
    之證明未能達此程度，而有合理懷疑之存在，致使無從形成
    有罪之確信，根據「罪證有疑，利於被告」之證據法則，即
    不得遽為不利被告之認定（最高法院76年度臺上字第4986號
    判例可資參照）。
  (三)經查：
  1.前揭三(一)1.所示之犯行（起訴犯罪事實一(一)）：此部分之犯
    行為被告所堅決否認，辯稱：我是向己○○、丙○○借錢的
    ，並不是騙他們來投保等語（見本院卷第75頁）。而被告此
    部分之犯行，除證人潘紫瑄、丙○○、庚○○於本院之證述
    外（見本院卷第14-150頁、第96頁、第100 頁），別無其他
    積極證據，諸如被告開立之送金單、偽造之保險單等等可資
    佐證，是尚難遽以前開證人潘紫瑄、丙○○、庚○○之指述
    ，即遽為不利被告此部分之認定。
  2.另前揭三(一)2.、3.所示之犯行（起訴犯罪事實一(三)、(六)中業
    務侵占罪嫌部分）：被告係分別向潘和志、乙○○○誆稱欲
    替其子女或本人投保，但其均未依所承諾之險種投保，且其
    嗣後又另行將偽造之保單交付予潘和志、乙○○○而行使之
    ，已如前述，顯見被告係以投保為由向潘和志、乙○○○詐
    騙，故被告所涉犯者應係刑法第339 條第1 項之詐欺取財罪
    ，而非同法第336 條第2 項之業務侵占罪嫌。而前開2 罪基
    本社會事實並非同一，本院自難逕行變更起訴法條而為審理
    。
  3.前揭三(一)4.所示之犯行（起訴犯罪事實一(四)、(八)中行使偽造
    送金單部分）：按刑法上所謂偽造文書，以無製作權之人製
    作他人名義之文書為要件。而本件三商人壽保險公司之保單
    ，第一次的送金單係由業務員填寫的，第二次之後始由公司
    寄通知單，要保人繳費後再寄送收據予要保人之事實，業據
    證人即三商人壽保險公司職員甲○○於偵查中結證在卷（見
    92 年 度偵緝字第1866號卷第58-59 頁），是被告既係有權
    製作第一次送金單之人，縱使其所填載之內容不實並加以行
    使，亦難逕以刑法之行使偽（變）造文書罪相繩。
  4.綜上所述，被告前開犯行，本均應為無罪之諭知，惟公訴人
    認此部分均與前揭論罪科刑部分，有刑法修正前連續犯之裁
    判上一罪關係，爰均不另為無罪之諭知。
據上論斷，應依刑事訴訟法第299 條第1 項前段，刑法第2 條第
1 項前段、第216 條、第210條、第339 條第1 項、第336 條第2
項、第47條第1 項、修正前（下同）第56條、第55條後段、第51
條第5 款，刑法施行法第1 條之1 ，判決如主文。
本案經檢察官丁○○到庭執行職務。
中　　華　　民　　國　　96　　年　　6 　　月　　27　　日
                  刑事第八庭    審判長法　官  李政庭
                                      法　官  王俊彥
                                      法  官  李育信
以上正本證明與原本無異。
如不服本判決，應於收受送達後10日內向本院提出上訴書狀。
中　　華　　民　　國　　96　　年　　6 　　月　　27　　日
 　　　　　　　　　　　　　　　       書記官  廖佳玲
附錄本案論罪科刑法條全文
刑法第216條
（行使偽造變造或登載不實之文書罪）
行使第 210 條至第 215 條之文書者，依偽造、變造文書或登載
不實事項或使登載不實事項之規定處斷。
刑法第210條
（偽造變造私文書罪）
偽造、變造私文書，足以生損害於公眾或他人者，處 5 年以下有
期徒刑。
刑法第336 條（公務公益及業務侵占罪）
對於公務上或因公益所持有之物，犯前條第1 項之罪者，處1 年
以上7 年以下有期徒刑，得併科5,000 元以下罰金。
對於業務上所持有之物，犯前條第1 項之罪者，處6 月以上5 年
以下有期徒刑，得併科3,000 元以下罰金。
前2 項之未遂犯罰之。
刑法第339條第1項
（普通詐欺罪）
意圖為自己或第三人不法之所有，以詐術使人將本人或第三人之
物交付者，處5 年以下有期徒刑、拘役或科或併科1 千元以下罰
金。
